臺灣高等法院刑事裁定
110年度毒抗字第1079號
抗  告  人
即  被  告  蔡和璋



上列抗告人即被告因違反毒品危害防制條例案件，不服臺灣臺北
地方法院110年度毒聲字第610號，中華民國110年6月21日裁定（
聲請案號：臺灣臺北地方檢察署110年度聲觀字第515號、110年
度毒偵字第1323、2106號），提起抗告，本院裁定如下：
    主  文
抗告駁回。                                              
    理  由
一、原裁定意旨略以：
  ㈠抗告人即被告（下稱被告）蔡和璋基於施用第二級毒品甲基
    安非他命之犯意，於民國110年3月9日18時25分許為警採尿
    回溯96小時內之某時，在不詳地點，以不詳方式，施用第二
    級毒品甲基安非他命1次等情，有勘察採證同意書、桃園市
    政府警察局桃園分局尿液暨毒品檢體真實姓名與編號對照表
    、臺灣檢驗科技股份有限公司110年3月29日出具之濫用藥物
    檢驗報告各1份在卷可稽，足認被告施用第二級毒品之犯行
    無訛。
  ㈡被告再犯施用第二級毒品罪，然距最近1次觀察、勒戒於104
    年6月23日執行完畢釋放，已逾3年，有卷附本院被告前案紀
    錄表可考，揆諸前揭說明，應令被告入勒戒處所觀察、勒戒
    ，其期間不得逾2月。從而，本件聲請經核於法並無不合，
    應予准許等語。
二、抗告意旨略以：
　㈠被告於上開96小時之回溯期間内，並無施用第二級毒品甲基
    安非他命，然該檢驗報告結果對於被告之尿液竟呈現毒品反
    應，顯與事實不符。經詢問專業醫事意見，恐歸因被告長期
    受憂鬱症及睡眠障礙所苦，固定服用天主教耕莘醫療財團法
    人耕莘醫院（下稱耕莘醫院）醫師開立之TRAZODONE處方藥
    物所致。經該院精神科專科醫師趙哲毅醫師證實，被告恐係
    因服用TRAZODONE藥物導致產生安非他命偽陽性反應（抗證1
    )，顯見該檢驗報告之鑑定内容，實與事實不符，被告確實
    未於上開回溯期間内，施用第二級毒品甲基安非他命。再者
    ，基於「罪證有疑，唯利被告」原則，該檢驗報告既因被告
    服用TRAZODONE藥物，恐因偽陽性反應而使該檢驗報告證明
    力不足，是原裁定以該檢驗報告認被告施用第二級毒品甲基
    安非他命，實嫌速斷。
  ㈡退步言之，依毒品危害防制條例規定，檢察官除聲請觀察勒
    戒外，並非不得指定被告前往醫療院所參加戒癮治療，並作
    成命被告完成戒癮治療處置之附條件緩起訴處分，對於相同
    有效達成戒除毒品目的，戒癮治療無非屬於對人民權益侵害
    最少之方式。然檢察官訊問被告時，詎未詢問被告對於接受
    戒癮治療之意願，即逕向法院為聲請移送勒戒處所觀察勒戒
    ，原裁定亦未就被告不宜施以戒癮治療敘明理由，是本件關
    於被告應送觀察勒戒之裁定結果，顯非以侵害被告最小方式
    為之，有違比例原則。
  ㈢又被告於110年5月20日於佛教慈濟醫療財團法人臺北慈濟醫
    院行右内踝骨折開放性復位内固定手術（抗證2)，術後遺存
    顯著運動障礙，現仍需以助行器輔助前行，如入觀察勒戒處
    所治療，恐有起居不便之處。被告為家中長子，雙親皆賴被
    告照料（抗證3)，其餘兄弟姐妹四散各地，未與年邁父親與
    母親同住，倘被告執行觀察勒戒，父母恐生活及經濟恐頓失
    依靠，是被告確有不宜執行觀察勒戒之正當理由，爰請求撤
    銷原裁定，准以戒癮治療代之等語。
三、犯毒品危害防制條例第10條之罪者，檢察官應聲請法院裁定
    ，令被告入勒戒處所觀察、勒戒，其期間不得逾2月。依前
    項規定為觀察、勒戒或強制戒治執行完畢釋放後，3年後再
    犯第10條之罪者，適用前2項之規定，毒品危害防制條例第2
    0條第1項、第3項定有明文。又該條第3項之立法理由認施用
    毒品者具「病患性犯人」之特質，並參諸世界各國之醫療經
    驗及醫學界之共識，咸認施用毒品成癮者，其心癮甚難戒除
    ，如觀察、勒戒或強制戒治執行完畢釋放後，3年後始再有
    施用第一級、第二級毒品之行為者，足見其有戒除毒癮之可
    能，宜再採以觀察、勒戒方式戒除其身癮及以強制戒治方式
    戒除其心癮之措施，為能放寬觀察、勒戒或強制戒治制度之
    適用時機，以協助施用者戒除毒癮。是經觀察、勒戒或強制
    戒治執行完畢釋放後，「3年後再犯」者，前所實施之觀察
    、勒戒或強制戒治，已足以遮斷其施用毒品之毒癮，為期自
    新及協助其斷除毒癮，仍適用「初犯」規定，先經檢察官聲
    請觀察、勒戒，不因其間是否因另犯該罪，經起訴、判刑或
    執行而受影響（最高法院109年度台上字第3826號判決要旨
    參照）。
四、經查：
　㈠被告於110年3月9日18時25分許，經警徵得其同意後，採集尿
    液送請臺灣檢驗科技股份有限公司以酵素免疫分析法初步檢
    驗及氣相層析質譜儀法確認檢驗結果，呈甲基安非他命陽性
    反應，其中甲基安非他命濃度達1273ng/ml，且安非他命濃
    度達309ng/ml，已逾陽性反應判定標準值，有該公司110年3
    月29日出具之報告編號UL/2021/00000000號濫用藥物檢驗報
    告（尿液檢體編號：D-0000000號）、勘察採證同意書、桃
    園市政府警察局桃園分局尿液暨毒品檢體真實姓名與編號對
    照表等件在卷可稽（見110年度毒偵字第2106卷第95頁，110
    年度毒偵字第1323號卷第43、49頁），以上開雙重檢驗方法
    作藥物及其代謝產物之定性及定量分析，幾乎不會有偽陽性
    反應，亦即如尿液中未含有毒品反應者，即不可能產生因藥
    物所引起之偽陽性反應，亦經行政院衛生署管制藥品管理局
    （現改制為行政院衛生福利部食品藥物管理署，以下仍以舊
    制稱之）92年6月20日管檢字第0920004713號函示明確，堪
    信臺灣檢驗科技股份有限公司所使用之檢驗方法已可排除毒
    品偽陽性之干擾；又甲基安非他命經口服投與後，約70％於2
    4小時內自尿中排出，約90％於96小時內自尿中排出，而由於
    目前國內尿液中甲基安非他命之檢驗，僅為鑑定是否呈陽性
    反應，尚未定其含量，且甲基安非他命成分之檢出，與其投
    與方式、投與量、個人體質、採尿時間與檢測之精密度等諸
    多因素有關，因此僅憑尿液中呈安非他命陽性反應，並無法
    確實推算吸食時間距採集時間之長短，然依上述資料推斷，
    最長可能不會超過4日，此亦據行政院衛生署藥物食品檢驗
    局81年2月8日（81）藥檢壹字第001156號函文函釋甚明，上
    情均為毒品檢驗學之常規，且為本院辦理相關違反毒品危害
    防制條例案件職務上所知悉，足見被告於為警查獲之109年3
    月9日18時25分為警採尿回溯96小時內某時，確有施用第二
    級毒品甲基安非他命1次之事實，已堪認定。
　㈡又被告前因施用毒品案件，經原審法院以104年度毒聲字第12
    0號裁定送觀察、勒戒後，認無繼續施用毒品之傾向，於104
    年6月23日執行完畢釋放出所，由臺北地方檢察署檢察官以1
    04年度毒偵字第703號為不起訴處分確定，其後未再受任何
    觀察、勒戒或強制戒治之執行，有本院被告前案紀錄表附卷
    可稽。是被告本案所為施用第二級毒品1次之犯行，距其最
    近1次觀察、勒戒執行完畢釋放即104年6月23日，已逾3年，
    核屬毒品危害防制條例條例第20條第3項所規定之「3年後再
    犯」。從而，原審同此見解，依檢察官之聲請，裁定令被告
    入勒戒處所觀察、勒戒，其期間不得逾2月，於法自無不合
    。
　㈢被告雖執前詞提起抗告：
　⒈關於被告主張其或因服用耕莘醫院開立之TRAZODONE處方藥物
    致尿液檢驗有偽陽性反應乙節，固據提出該醫院之診斷證明
    書（見本院卷第31頁）為證。惟查，被告之尿液經送驗所使
    用之檢驗方法已可完全排除毒品偽陽性之可能，其檢驗結果
    堪以採信，已見前述；又被告於警詢時係供稱：伊於採尿前
    曾服用感冒藥等語（見110年度毒偵字第2106號卷第28頁，1
    10年度毒偵字第1323號卷第12頁），於偵訊中則未提及採尿
    前有服用何藥物之情（見110年度毒偵字第1323號卷第73至7
    4頁），於本案抗告時始改稱係服用前開TRAZODONE藥物，其
    前後供述反覆，益見其受藥物影響之辯解顯屬避重就輕之詞
    ，不足採信。參以警詢中經提示卷附之門號0000000000號行
    動電話查詢資料、110年1月20日、2月18日之通訊監察譯文A
    1-A21、C1-C14等件（見110年度毒偵字第1323號卷第13至16
    頁）質之被告，供稱：該等手機對話內容，係李宇軒（暱稱
    「馬克杯」）之男子欲販賣安非他命與伊之訊息（見110年
    度毒偵字第1323號卷第15至16頁），更徵被告非無毒品之來
    源管道，周遭存有誘惑因子，而有在勒戒處所施以觀察、勒
    戒之必要。
　⒉再者，毒品危害防制條例規定之觀察、勒戒處分係屬強行規定，倘有施用毒品之行為，除檢察官審酌個案情形，依毒品危害防制條例第24條第1項先依刑事訴訟法第253條之1第1項、第253條之2第1項第4款至第6款或第8款規定，為附條件之緩起訴處分時，而可排除適用外，凡經檢察官聲請，法院僅得依法裁定准駁令入勒戒處所觀察、勒戒，尚無自由斟酌以其他方式替代之權。況毒品危害防制條例第20條第1項至第3項之觀察、勒戒規定，係針對施用毒品者所設預防、矯正之保安處分，目的在斷絕施用毒品之身癮及心癮，屬強制規定，為刑罰之補充制度，兼具刑罰不可替代之教化治療作用，尚無因施用毒品者之主觀上個人或家庭因素而免予執行之理。本件檢察官未為附命完成戒癮治療之緩起訴處分，而係聲請法院裁定觀察、勒戒，核屬其職權之行使，法院自僅得就檢察官聲請觀察勒戒有無理由而為裁定。抗告意旨稱其因車禍手術導致行動不便，且須照顧家人，請求免予觀察、勒戒，此等個人及家庭因素，均非法定免除送觀察、勒戒之事由，顯與被告是否應裁定令入勒戒處所觀察、勒戒之判斷無涉，是以被告此部分所指，難認有理由。
　⒊抗告意旨復以：檢察官未徵詢被告對於接受戒癮治療之意願
    ，即逕向原審為聲請移送勒戒處所觀察勒戒，原審亦未敘明
    被告不宜施以戒癮治療之理由，即遽為觀察、勒戒之裁定云
    云。惟觀諸現行毒品危害防制條例，並無課以檢察官於聲請
    觀察、勒戒前，應詢問被告是否同意觀察、勒戒之規定，檢
    察官選擇向法院聲請裁定令被告入勒戒處所接受觀察、勒戒
    ，或對被告為附命完成戒癮治療之緩起訴處分，均屬立法者
    賦予檢察官之職權，尚非得認係施用毒品者所享有之權利，
    或有依其意願選擇之餘地，縱被告提出該項聲請，亦僅在促
    請檢察官注意得否予以適用，檢察官並不受被告聲請之拘束
    。是原審認本件檢察官之聲請於法相合，依毒品危害防制條
    例第20條第1項、觀察勒戒處分執行條例第3條第1項規定，
    裁定被告應送勒戒處所觀察勒戒，核無違誤，難謂有被告所
    指違反程序之情，是上開抗告意旨，亦屬無據，併此敘明。
五、綜上所述，原審以被告確有本案施用第二級毒品之犯行，裁
    定令入勒戒處所觀察、勒戒，核無不合。本件抗告，為無理
    由，應予駁回。
據上論斷，應依刑事訴訟法第412條，裁定如主文。
中　　華　　民　　國　　110 　年　　9 　　月　　 2　　日
                  刑事第二十一庭審判長法　官　林怡秀
                              　　    法　官　蔡羽玄
                              　      法　官　胡宜如
以上正本證明與原本無異。
不得再抗告。
                                      書記官　黃芝凌
中　　華　　民　　國　　110 　年　　9 　　月　　2 　　日